---
title: "Analiza energetike v Sloveniji"
author: "Maj Gaberšček"
output:
  html_document: default
  pdf_document:
    includes:
      in_header: lib/styles.sty
    latex_engine: xelatex
runtime: shiny
---

```{r setup, echo=FALSE, results='hide', message=FALSE, warning=FALSE}
# Če želimo nastaviti pisave v PDF-ju, odkomentiramo
# in sledimo navodilom v programu.
#source("fontconfig.r", encoding="UTF-8")
# Uvoz vseh potrebnih knjižnic
source("lib/libraries.r", encoding="UTF-8")
```

```{r rstudio, echo=FALSE, results='asis'}
# Izris povezave do RStudia na Binderju
source("lib/rstudio.r", encoding="UTF-8")
```


# Izbira teme

Pri projektu bom analiziral slovensko stanje v energetiki. Primerjal bom:

- ceno elektrike in ceno zemeljskega plina, kako vplivata drug na  drugega, trende v gibanju cen

- vpliv cen elektrike in plina na porabo gospodinjstev (ali cena vpliva na porabo gospodinjstev)

- vpliv cen elektrike in plina na porabo drugih energetskih virov v gospodinjstvih

Nato bom analiziral še povezavo Slovenije z drugimi svetovnimi državam, sicer v obnovljivih virih energije:

- primerjal bom količino energije, proizvedeno iz obnovljivih virov

- primerjal bom sestavo energije (po virih) iz leta 2016

Iskal bom skupne lastnosti parametrov in poskusil sestaviti logičen razlog zanje.

Podatke za Slovenijo sem dobil na SURS-u (https://pxweb.stat.si/SiStat), svetovne podatke pa na Wikipediji (https://en.wikipedia.org).

***


# Obdelava, uvoz in čiščenje podatkov

```{r uvoz, echo=FALSE, message=FALSE}
source("uvoz/uvoz.r", encoding="UTF-8")
```

Iz statističnega urada sem uvozil podatke v obliki tabel CSV, z Wikipedije pa podatke v obliki HTML.
Podatki so v štirih razpredelnicah oblike *tidy data*.

1. `TD_cena_energentov` - podatki o gibanju cene elektrike in plina
  - `energent` - spremenljivka (eletrična energija ali zemeljski plin)
  - `leto_in_cetrtletje` - spremenljivka (če je za decimalnim mestom: 0 - 1. četrtletje, 0.25 - 2. četrtletje, 0.5 - 3. četrtletje, 0.75 - 4. četrtletje)
  - `cena_(EUR/kWh)` - meritev (cena energenta v danem letu in četrtletju)

2. `TD_poraba_gospodinjstev` - podatki o porabi gospodinjstev po energetskem viru
  - `energetski_vir` - spremenljivka (energetski vir)
  - `leto` - spremenljivka (leto podatka)
  - `poraba` - meritev (pove nam celotno porabo gospodinjstev za dan energetski vir in leto)
  
3. `TD_slo_obnovljivi` - podatki o proizvodnji obnovljivih virov glede na elektrarno za Slovenijo
  - `elektrarna` - spremenljivka (vrsta elektrarne za obnovljiv vir)
  - `leto` - spremenljivka (leto podatka)
  - `proizvodnja_(Gwh)`- meritev (skupna proizvodnja vrste elektraren v danem letu v GWh)

4. `TD_svet_obnovljivi` - podatki o porabi obnovljivih virov glede na elektrarno za svet
  - `drzave` - spremenljivka (dana država)
  - `obnovljiva_energija_(GWh)` - meritev (celotna porabljena obnovljiva energija v GWh)
  - `%_obnovljive_energije_iz_hidroelektrarn` - meritev (kolikšen delež obnovljive energije pridobi iz HE)
  - `%_obnovljive_energije_iz_vetrnih_elektrarn` - meritev (kolikšen delež obnovljive energije pridobi iz vetrne energije)
  - `%_obnovljive_energije_iz_biomase_in_odpadkov` - meritev (kolikšen delež obnovljive energije pridobi iz biomase in odpadkov)
  - `%_obnovljive_energije_iz_sončne_energije` - meritev (kolikšen delež obnovljive energije pridobi iz sončne energije)
  - `%_obnovljive_energije_iz_geotermalne_energije` - meritev (kolikšen delež obnovljive energije pridobi iz geotermalne energije)

***

# Analiza in vizualizacija podatkov

```{r vizualizacija, echo=FALSE, message=FALSE, warning=FALSE, results='hide'}
source("vizualizacija/vizualizacija.r", encoding="UTF-8")
```
## Gibanje cene elektrike in zemeljskega plina

V spodnjih grafih si bomo ogledali gibanje cene elektrike in zemeljskega plina v času. Zanimali nas bodo vzorci gibanja (ponavljajoči), vpliv letnega časa na ceno, korelacija med cenama energentov.

Prvi graf nam prikazuje gibanje cene elektrike in zemeljskega plina skozi čas. Vidimo lahko, da je cena električne energije konstantno višja od cene zemeljskega plina. Če si podrobno ogledamo drugi graf, vidimo, da povezave med cenama obeh energentov praktično ni. Kljub temu, da lahko v zadnjih nekaj letih zaznamo enakomerno nihanje cene skozi leto (v tretjem četrtletju je razlika v cenah najvišja, v prvem četrtletju pa najnižja), pa ne moremo narediti gotovih sklepov glede vpliva enega na drugega. V letih od 2012 do 2016 je namreč nihanje neenakomerno in nepravilno. 

```{r graficeneelektrikeinplina, echo=FALSE, fig.align='center', message=FALSE, warning=FALSE, results='hide'} 
print(graf1)
print(graf2)