---
title: "Analiza energetike v Sloveniji"
author: "Maj Gaberšček"
output:
  html_document: default
  pdf_document:
    includes:
      in_header: lib/styles.sty
    latex_engine: xelatex
runtime: shiny
---

```{r setup, echo=FALSE, results='hide', message=FALSE, warning=FALSE}
# Če želimo nastaviti pisave v PDF-ju, odkomentiramo
# in sledimo navodilom v programu.
#source("fontconfig.r", encoding="UTF-8")
# Uvoz vseh potrebnih knjižnic
source("lib/libraries.r", encoding="UTF-8")
```

```{r rstudio, echo=FALSE, results='asis'}
# Izris povezave do RStudia na Binderju
source("lib/rstudio.r", encoding="UTF-8")
```


# Izbira teme

Pri projektu bom analiziral slovensko stanje v energetiki. Primerjal bom:

- ceno elektrike in ceno zemeljskega plina, kako vplivata drug na  drugega, trende v gibanju cen

- vpliv cen elektrike in plina na porabo gospodinjstev (ali cena vpliva na porabo gospodinjstev)

- vpliv cen elektrike in plina na porabo drugih energetskih virov v gospodinjstvih

Nato bom analiziral še povezavo Slovenije z drugimi svetovnimi državam, sicer v obnovljivih virih energije:

- primerjal bom količino energije, proizvedeno iz obnovljivih virov

- primerjal bom sestavo energije (po virih) iz leta 2016

Iskal bom skupne lastnosti parametrov in poskusil sestaviti logičen razlog zanje.

Podatke za Slovenijo sem dobil na SURS-u (https://pxweb.stat.si/SiStat), svetovne podatke pa na Wikipediji (https://en.wikipedia.org).

***


# Obdelava, uvoz in čiščenje podatkov

```{r uvoz, echo=FALSE, message=FALSE}
source("uvoz/uvoz.r", encoding="UTF-8")
```

Iz statističnega urada sem uvozil podatke v obliki tabel CSV, z Wikipedije pa podatke v obliki HTML.
Podatki so v štirih razpredelnicah oblike *tidy data*.

1. `TD_cena_energentov` - podatki o gibanju cene nafte in plina
  - `energent` - spremenljivka (nafta ali zemeljski plin)
  - `leto_in_cetrtletje` - spremenljivka (xyzwQa pomeni leto xyzw, a-to četrtletje)
  - `cena_(EUR/kWh)` - meritev (cena energenta v danem letu in četrtletju)

2. `TD_poraba_gospodinjstev` - podatki o porabi gospodinjstev po energetskem viru
  - `energetski_vir` - spremenljivka (energetski vir)
  - `leto` - spremenljivka (leto podatka)
  - `poraba` - meritev (pove nam celotno porabo gospodinjstev za dan energetski vir in leto)
  
3. `TD_slo_obnovljivi` - podatki o proizvodnji obnovljivih virov glede na elektrarno za Slovenijo
  - `elektrarna` - spremenljivka (vrsta elektrarne za obnovljiv vir)
  - `leto` - spremenljivka (leto podatka)
  - `proizvodnja_(Gwh)`- meritev (skupna proizvodnja vrste elektraren v danem letu v GWh)

4. `TD_svet_obnovljivi` - podatki o porabi obnovljivih virov glede na elektrarno za svet
  - `drzave` - spremenljivka (dana država)
  - `obnovljiva_energija_(GWh)` - meritev (celotna porabljena obnovljiva energija v GWh)
  - `%_obnovljive_energije_iz_hidroelektrarn` - meritev (kolikšen delež obnovljive energije pridobi iz HE)
  - `%_obnovljive_energije_iz_vetrnih_elektrarn` - meritev (kolikšen delež obnovljive energije pridobi iz vetrne energije)
  - `%_obnovljive_energije_iz_biomase_in_odpadkov` - meritev (kolikšen delež obnovljive energije pridobi iz biomase in odpadkov)
  - `%_obnovljive_energije_iz_sončne_energije` - meritev (kolikšen delež obnovljive energije pridobi iz sončne energije)
  - `%_obnovljive_energije_iz_geotermalne_energije` - meritev (kolikšen delež obnovljive energije pridobi iz geotermalne energije)

***

# Analiza in vizualizacija podatkov

```{r vizualizacija, echo=FALSE, message=FALSE, warning=FALSE, results='hide'}
source("vizualizacija/vizualizacija.r", encoding="UTF-8")
```

```{r graficenenafte, echo=FALSE, fig.align='center', message=FALSE, warning=FALSE, results='hide'} 
print(graf1)
