---
title: "Analiza energetike v Sloveniji"
author: "Maj Gaberšček"
output:
  html_document: default
  pdf_document:
    includes:
      in_header: lib/styles.sty
    latex_engine: xelatex
runtime: shiny
---

```{r setup, echo=FALSE, results='hide', message=FALSE, warning=FALSE}
# Če želimo nastaviti pisave v PDF-ju, odkomentiramo
# in sledimo navodilom v programu.
#source("fontconfig.r", encoding="UTF-8")

# Uvoz vseh potrebnih knjižnic
source("lib/libraries.r", encoding="UTF-8")
```

```{r rstudio, echo=FALSE, results='asis'}
# Izris povezave do RStudia na Binderju
source("lib/rstudio.r", encoding="UTF-8")
```

# Izbira teme

Pri projektu bom analiziral slovensko stanje v energetiki. Primerjal bom:

- ceno elektrike in ceno zemeljskega plina, kako vplivata drug na  drugega, trende v gibanju cen

- vpliv cen elektrike in plina na porabo gospodinjstev (ali cena vpliva na porabo gospodinjstev)

- vpliv cen elektrike in plina na porabo drugih energetskih virov v gospodinjstvih

Nato bom analiziral še povezavo Slovenije z drugimi svetovnimi državam, sicer v obnovljivih virih energije:

- primerjal bom količino energije, proizvedeno iz obnovljivih virov

- primerjal bom sestavo energije (po virih) iz leta 2016

Iskal bom skupne lastnosti parametrov in poskusil sestaviti logičen razlog zanje.

Podatke za Slovenijo sem dobil na SURS-u (https://pxweb.stat.si/SiStat), svetovne podatke pa na Wikipediji (https://en.wikipedia.org).

***


# Obdelava, uvoz in čiščenje podatkov

```{r uvoz, echo=FALSE, message=FALSE}
source("uvoz/uvoz.r", encoding="UTF-8")
```

Iz statističnega urada sem uvozil podatke v obliki tabel CSV, z Wikipedije pa podatke v obliki HTML.
Podatki so v štirih razpredelnicah oblike *tidy data*.

1. `TD_cena_energentov` - podatki o gibanju cene nafte in plina
  -`energent` - spremenljivka (nafta ali zemeljski plin)
  -`leto in četrtletje` - spremenljivka (xyzwQa pomeni leto xyzw, a-to četrtletje)
  -`cena (EUR/kWh)` - meritev (cena energenta v danem letu in četrtletju)

2. `TD_poraba_gospodinjstev` - podatki o porabi gospodinjstev po energetskem viru
  -`energetski vir` - spremenljivka (energetski vir)
  -`leto` - spremenljivka (leto podatka)
  -`poraba` - meritev (pove nam celotno porabo gospodinjstev za dan energetski vir in leto)
  
3. `TD_slo_obnovljivi` - podatki o proizvodnji obnovljivih virov glede na elektrarno za Slovenijo
  -`elektrarna` - spremenljivka (vrsta elektrarne za obnovljiv vir)
  -`leto` - spremenljivka (leto podatka)
  -`proizvodnja (Gwh)`- meritev (skupna proizvodnja vrste elektraren v danem letu v GWh)

4. `TD_svet_obnovljivi` - podatki o porabi obnovljivih virov glede na elektrarno za svet
  -`države` - spremenljivka (dana država)
  -`obnovljiva energija (GWh)` - meritev (celotna porabljena obnovljiva energija v GWh)
  -`% obnovljive energije iz hidroelektrarn` - meritev (kolikšen delež obnovljive energije pridobi iz HE)
  -`% obnovljive energije iz vetrnih elektrarn` - meritev (kolikšen delež obnovljive energije pridobi iz vetrne energije)
  -`% obnovljive energije iz biomase in odpadkov` - meritev (kolikšen delež obnovljive energije pridobi iz biomase in odpadkov)
  -`% obnovljive energije iz sončne energije` - meritev (kolikšen delež obnovljive energije pridobi iz sončne energije)
  -`% obnovljive energije iz geotermalne energije` - meritev (kolikšen delež obnovljive energije pridobi iz geotermalne energije)

Spodnji graf prikazuje porazdelitev števila naselij v občinah.

```{r histogram, echo=FALSE, message=FALSE, fig.align='center', fig.cap='Histogram števila naselij v občinah'}
ggplot(obcine, aes(x=naselja)) + geom_histogram() +
  ggtitle("Pogostost števila naselij") + xlab("Število naselij") + ylab("Število občin")
```

***

# Analiza in vizualizacija podatkov

```{r vizualizacija, echo=FALSE, message=FALSE, warning=FALSE, results='hide'}
source("vizualizacija/vizualizacija.r", encoding="UTF-8")
```

Spodnji zemljevid prikazuje povprečno velikost družine za vsako občino.

```{r zemljevid, echo=FALSE, fig.align='center', fig.cap='Zemljevid povprečnega števila otrok v družini'}
ggplot() + geom_polygon(data=left_join(zemljevid, povprecja, by=c("OB_UIME"="obcina")),
                        aes(x=long, y=lat, group=group, fill=povprecje)) +
  ggtitle("Povprečno število otrok v družini") + xlab("") + ylab("") +
  guides(fill=guide_colorbar(title="Povprečje"))
```

***

# Napredna analiza podatkov

```{r analiza, echo=FALSE, message=FALSE}
source("analiza/analiza.r", encoding="UTF-8")
```

Spodnji graf prikazuje povezavo med številom naselij in površino občine.

```{r graf, echo=FALSE, fig.align='center', fig.cap='Povezava med številom naselij in površino občine'}
ggplot(inner_join(obcine, data.frame(obcina=names(skupine),
                                     skupina=factor(skupine)), by="obcina")
, aes(x=povrsina, y=naselja, color=skupina, size=prebivalci/1000)) + geom_point() +
  ggtitle("Število naselij glede na površino občine") +
  xlab(expression("Površina (km"^2 * ")")) + ylab("Št. naselij") +
  guides(color=guide_legend(title="Skupina"),
         size=guide_legend(title="Prebivalci (* 1000)"))
```

***

```{r shiny, echo=FALSE}
shinyAppDir("shiny", options=list(width="100%", height=600))
```
