---
title: "Analiza energetike v Sloveniji"
author: "Maj Gaberšček"
output:
  html_document: default
  pdf_document:
    includes:
      in_header: lib/styles.sty
    latex_engine: xelatex
runtime: shiny
---

```{r setup, echo=FALSE, results='hide', message=FALSE, warning=FALSE}
# Če želimo nastaviti pisave v PDF-ju, odkomentiramo
# in sledimo navodilom v programu.
#source("fontconfig.r", encoding="UTF-8")
# Uvoz vseh potrebnih knjižnic
source("lib/libraries.r", encoding="UTF-8")
```

```{r rstudio, echo=FALSE, results='asis'}
# Izris povezave do RStudia na Binderju
source("lib/rstudio.r", encoding="UTF-8")
```


# Izbira teme

Pri projektu bom analiziral slovensko stanje v energetiki. Primerjal bom:

- ceno elektrike in ceno zemeljskega plina, kako vplivata drug na  drugega, trende v gibanju cen

- vpliv cen elektrike in plina na porabo gospodinjstev (ali cena vpliva na porabo gospodinjstev)

- vpliv cen elektrike in plina na porabo drugih energetskih virov v gospodinjstvih

Nato bom analiziral še povezavo Slovenije z drugimi svetovnimi državam, sicer v obnovljivih virih energije:

- primerjal bom količino energije, proizvedeno iz obnovljivih virov

- primerjal bom sestavo energije (po virih) iz leta 2016

Iskal bom skupne lastnosti parametrov in poskusil sestaviti logičen razlog zanje.

Podatke za Slovenijo sem dobil na SURS-u (https://pxweb.stat.si/SiStat), svetovne podatke pa na Wikipediji (https://en.wikipedia.org).

***


# Obdelava, uvoz in čiščenje podatkov

```{r uvoz, echo=FALSE, message=FALSE}
source("uvoz/uvoz.r", encoding="UTF-8")
```

Iz statističnega urada sem uvozil podatke v obliki tabel CSV, z Wikipedije pa podatke v obliki HTML.
Podatki so v štirih razpredelnicah oblike *tidy data*.

1. `TD_cena_energentov` - podatki o gibanju cene elektrike in plina
  - `energent` - spremenljivka (eletrična energija ali zemeljski plin)
  - `leto_in_cetrtletje` - spremenljivka (če je za decimalnim mestom: 0 - 1. četrtletje, 0.25 - 2. četrtletje, 0.5 - 3. četrtletje, 0.75 - 4. četrtletje)
  - `cena_(EUR/kWh)` - meritev (cena energenta v danem letu in četrtletju)

2. `TD_poraba_gospodinjstev` - podatki o porabi gospodinjstev po energetskem viru
  - `energetski_vir` - spremenljivka (energetski vir)
  - `leto` - spremenljivka (leto podatka)
  - `poraba` - meritev (pove nam celotno porabo gospodinjstev za dan energetski vir in leto)
  
3. `TD_slo_obnovljivi` - podatki o proizvodnji obnovljivih virov glede na elektrarno za Slovenijo
  - `elektrarna` - spremenljivka (vrsta elektrarne za obnovljiv vir)
  - `leto` - spremenljivka (leto podatka)
  - `proizvodnja_(Gwh)`- meritev (skupna proizvodnja vrste elektraren v danem letu v GWh)

4. `TD_svet_obnovljivi` - podatki o porabi obnovljivih virov glede na elektrarno za svet
  - `drzave` - spremenljivka (dana država)
  - `obnovljiva_energija_(GWh)` - meritev (celotna porabljena obnovljiva energija v GWh)
  - `%_obnovljive_energije_iz_hidroelektrarn` - meritev (kolikšen delež obnovljive energije pridobi iz HE)
  - `%_obnovljive_energije_iz_vetrnih_elektrarn` - meritev (kolikšen delež obnovljive energije pridobi iz vetrne energije)
  - `%_obnovljive_energije_iz_biomase_in_odpadkov` - meritev (kolikšen delež obnovljive energije pridobi iz biomase in odpadkov)
  - `%_obnovljive_energije_iz_sončne_energije` - meritev (kolikšen delež obnovljive energije pridobi iz sončne energije)
  - `%_obnovljive_energije_iz_geotermalne_energije` - meritev (kolikšen delež obnovljive energije pridobi iz geotermalne energije)

***

# Analiza in vizualizacija podatkov

```{r vizualizacija, echo=FALSE, message=FALSE, warning=FALSE, results='hide'}
source("vizualizacija/vizualizacija.r", encoding="UTF-8")
```
## Gibanje cene elektrike in zemeljskega plina

V spodnjih grafih si bomo ogledali gibanje cene elektrike in zemeljskega plina v času. Zanimali nas bodo vzorci gibanja (ponavljajoči), vpliv letnega časa na ceno, korelacija med cenama energentov.

Prvi graf nam prikazuje gibanje cene elektrike in zemeljskega plina skozi čas. Vidimo lahko, da je cena električne energije konstantno višja od cene zemeljskega plina. 

V drugem grafu sem iskal primerjavo gibanja cen obeh energentov skoti čas. To sem storil tako, da sem odštel ceno plina od cene eletrike in iskal vzorce. Če si ga podrobno, vidimo, da povezave (ali kakšnega pravila) med cenama obeh energentov ni. Kljub temu, da lahko v zadnjih nekaj letih zaznamo enakomerno nihanje cene skozi leto (v tretjem četrtletju je razlika v cenah najvišja, v prvem četrtletju pa najnižja), pa ne moremo narediti gotovih sklepov glede vpliva enega na drugega. V letih od 2012 do 2016 je namreč nihanje preveč neenakomerno in nepravilno. Enakomeren vzorec bomo torej pripisali slučaju.

Tretji graf nam prikazuje napoved cen elektrike in zemeljskega plina še za prihodnost.

```{r graficeneelektrikeinplina, echo=FALSE, fig.align='center', message=FALSE, warning=FALSE, results='hide'} 
print(graf1)
print(graf2)
```

## Poraba gospodinjstev po energentskem viru

Ker se porabo različnih energetskih virov meri v različnih enotah (tonah, GWh, ...), sem se odločil, da bom dva grafa. V prvem grafu (histogramu) so tako vsi energetski viri, ki jih merimo v tonah (po masi). Iz njega lahko razberemo, da so gospodinjstva skozi vsa leta največ "kurili" na drva (polena), čeprav se količina vendarle počasi, a vztrajno zmanjšuje. Prav tako je vse manjša poraba ekstra lahkega kurilnega olja. Povečuje pa se predvsem poraba lesnih peletov in lesnih sekancev. Čeprav je poraba drastično nižja od denimo porabe drv, lahko v prihodnosti zaradi večje efektivnosti peletov in sekancev pričakujemo, da bodo le-ti v veliki meri nadomestili drva oz. polena. Delež premoga je bil praktično skozi vsa leta zanemarljivo majhen, delež utekočinjenega naftnega plina pa se ni bistveno spreminjal.

Na drugem grafu lahko vidimo, da se uporablja manj in manj daljinske toplote, povečuje pa se delež toplote iz okolice. Količina sončne energije se ni bistveno spremenila.

Glede na to, da se količina porabe elekrične energije in zemeljskega plina ni pretirano spreminjala, sem se odločil, da ne bom risal grafov zanju.

```{r grafiporabegospodinjstev, echo=FALSE, fig.align='center', message=FALSE, warning=FALSE, results='hide'}
print(graf4)
print(graf5)
```

Tukaj bo še nekaj iz napredne analize, ne vem natanko kaj.

## Proizvodnja slovenskih elektrarn (samo obnovljiva energija)

Ko sem iskal podatke, sem našel celice, ki niso imele numeričnih vrednosti, temveč samo '-'. Da so podatki primerni za analizo, sem v tabelah vrednosti '-' zamenjal z vrednostjo 0. 

V prvem spodnjem grafu sem želel prikazati spreminjanje obnovljive energije skozi leta. Vidimo lahko, da se skupna količina pridelane obnovljive energije vztrajno povečuje (z rahlimi izjemami). Vse to je plot vedno večje okoljske zavednosti ljudi in zelene politike, ki naj bi spodbujala večjo uporabo obnovljivih virov, namesto okolju škodljivih. 

Vidimo, da se delež energije iz termoelektrarn in jedrskih elektrarn ni bistveno spreminjal. Delež energije iz hidroelektrarn se je le malo povečal. Delež iz vetrnih in sončnih elektrarn je zanemarljivo majhen (čeprav se predvsem delež sončne energije od leta 2010 vztrajno povečuje).

Za boljše viden delež proizvodnje po elektrarnah je pod grafom še tortni diagram za leto 2018.

```{r grafiproizvodnje elektrike, echo=FALSE, fig.align='center', message=FALSE, warning=FALSE, results='hide'}
print(graf7)
print(graf8)
```

## Obnovljivi viri po svetu

Celotna proizvedena obnovljiva energija države nam sicer ne pove veliko, saj imajo večje države praviloma večjo proizvedeno obnovljivo energijo kot manjše države. Tako ima na primer ZDA več proizvedene obnovljive energije kot Islandija. Vseeno pa je Islandija precej bolj "zelena" država, saj ima skoraj 100% celotne energije obnovljive. Bolj smisleno bi bilo primerjati podatek o GWh obnovljive energije na prebivalca ali pa odstotna vrednost obnovljive energije napram vsej proizvedeni energiji.

Vseeno sem v prvem zemljevidu države pobarval glede na njihovo količino proizvedene obnovljive energije. Za razporeditev barv sem vzel argument `style = "kmeans"`, saj mi je default legenda pobarvala vse države z enako barvo, razen ZDA in Kitajske. 

Tako lahko opazimo, da veliko obnovljive energije proizvedejo razvitejše države (ZDA, Evropska Unija), manj pa tiste, ki so še v razvoju (Vzhodna Evropa, Afrika).

```{r zemljevid1, echo=FALSE, fig.align='center', message=FALSE, warning=FALSE, results='hide', fig.width=10, fig.height=7}
print(zemljevid1)
```

V drugem zemljevidu (spodaj) sem pobarval države glede na delež energije iz hidroelektrarn napram celotni obnovljivi energiji. Pričakovano imajo največji delež države, ki imajo precej padavin (Ekvatorialna Afrika) in tiste z velikimi rekami (elektrarne na reki Nil v Egiptu). Manj so hidroelektrarne v uporabi tam, kjer je veliko suše (Avstralija, Saharska Afrika), ali pa so padavine tam nekonstantno razporejene skozi leto (Indija). 

```{r zemljevid2, echo=FALSE, fig.align='center', message=FALSE, warning=FALSE, results='hide', fig.width=10, fig.height=7}
print(zemljevid2)
```



